臺灣高等法院民事判決　　　　　　　　99年度上國易字第23號
上　訴　人　臺北市政府民政局
法定代理人　黃呂錦茹
訴訟代理人　鍾明達律師
受　告知人　富邦產物保險股份有限公司
法定代理人　陳燦煌
訴訟代理人　鄭惠瀛
　　　　　　吳德威
被　上訴人　劉孫枝馨
訴訟代理人　劉新寧
上列當事人間請求國家賠償事件，上訴人對於中華民國99年10月
13日臺灣臺北地方法院99年度國字第26號第一審判決提起上訴，
經本院於100年8月9日言詞辯論終結，判決如下：
    主      文
原判決關於主文第一項命上訴人給付超過新台幣肆拾萬柒仟貳佰
陸拾元部分，及該部分假執行之宣告，暨除確定部分外，訴訟費
用之裁判均廢棄。
上開廢棄部分，被上訴人在第一審之訴駁回。
其餘上訴駁回。
第一、二審訴訟費用除確定部分外，由被上訴人負擔十分之六，
餘由上訴人負擔。
    事實及理由
壹、程序方面
    按當事人得於訴訟繫屬中，將訴訟告知於因自己敗訴而有法
    律上利害關係之第三人，民事訴訟法第65條第1項定有明文
    。經查，上訴人就本件訴訟標的有關之意外責任保險，富邦
    產物保險股份有限公司（下稱富邦保險公司）為保險人，則
    富邦保險公司就本件訴訟之勝敗有法律上之利害關係，是上
    訴人聲請本院告知訴訟，應予准許。
貳、實體方面
一、本件被上訴人主張：其於民國98年2月8日晚間，由女兒陪同
    至臺北市國父紀念館觀賞由上訴人主辦之「2009年臺北燈節
    」，上訴人係該活動主辦單位，在該館仁愛路4段側邊（下
    稱系爭地點）之人行道樹上懸掛有藍白相間之燈海，並於系
    爭地點原供停放機車之機車彎實施淨空管制，劃入燈海佈置
    範圍，詎上訴人明知擺設燈海目的在於提供民眾抬頭觀賞，
    為避免觀賞燈節活動民眾於行走之際，將因人行道與機車彎
    間之高低差，而有跌入機車彎之危險，本應在人行道與機車
    彎交界處設置警示物或警示燈以避免上開危險，惟上訴人竟
    疏於管理而未擺設相關警示或阻隔設施，致被上訴人欣賞燈
    海時，在系爭地點因腳底踩空跌落機車彎內，受有雙手遠端
    橈骨骨折、頭部撞傷等傷害。被上訴人向上訴人請求賠償，
    經上訴人國家賠償處理事件委員會於98年9月4日第238次委
    員會決議，並以98年10月7日北市民宗字第09832749800號函
    回覆，認無賠償責任而拒絕理賠。為此依國家賠償法第3條
    第1項規定，請求上訴人賠償醫療費用、就診復健交通費及
    看護費用等新臺幣（下同）19萬7,268元，及精神慰撫金80
    萬元，合計99萬7,268元等語。原審判決上訴人應給付被上
    訴人47萬9,168元，駁回被上訴人其餘之訴。被上訴人就其
    敗訴部分，未據聲明不服，該部分已告確定。上訴人就其敗
    訴部分不服提起上訴。對上訴人之上訴，答辯聲明：上訴駁
    回。
二、受告知人富邦保險公司則陳稱：上訴人與平實行銷股份有限
    公司確實有向受告知人投保系爭地點之公共意外責任保險，
    並均為被保險人；且受告知人已支付被上訴人保險理賠金7
    萬1,908元等語。
三、上訴人則以：其為求燈節活動展區內各燈區進行串聯，歷來
    均會將燈區○○○○道一併納入燈海（碎燈）妝點路段，且
    為免活動展區因停放過多機車，影響賞燈人潮動線及賞燈民
    眾安全，於活動展區周邊機車彎實施淨空管制措施。又系爭
    地點機車彎設置行之有年，經實地進行勘查測量，其高低差
    約10公分至11.5公分，並劃設標線提醒行人注意，且國父紀
    念館近仁愛路側之人行道旁，除既有夜間照明設施外，燈節
    活動期間於國父紀念館圍牆欄杆、人行道路樹上及仁愛路中
    央分隔島亦裝置有燈海碎燈，此亦有加強照明之效果，於正
    常情況之夜間時段，遊客行經該路段應可清晰辨識機車彎之
    高低差位置，對於機車彎及照明設施之設置並無不當。且臺
    北市政府於國父紀念館、市民廣場及市政大樓周邊辦理燈節
    活動，業有多年籌辦經驗，因應燈節活動未有改變機車彎設
    施，加以路段周邊妝點之燈飾，更有助於加強照明，因此該
    機車彎於燈節期間之夜晚能見度應較平時更為良好。另臺北
    市政府醫護人員於獲報被上訴人受傷後，亦有按相關作業流
    程進行後續傷患救治作為，無公務員怠於執行職務，致人民
    自由或權利遭受損害之情事。復依一般人行道之行進路線，
    並不會靠近機車彎所在區域，依客觀觀察不會發生與被上訴
    人相同之傷害，且系爭地點人行道相當寬廣，行人應可正常
    使用人行道，用路人因個人疏未注意道路情況，於何處皆有
    跌倒風險，故機車彎之存在與被上訴人跌倒之間無因果關係
    。況燈節如人潮過多時將啟動開放仁愛路慢車道予行人疏導
    之機制，惟當時未啟動，表示並未出現人潮擁塞以致推擠跌
    落之危險。此外，原審判決上訴人應給付之精神慰撫金過高
    ，且被上訴人已向富邦保險公司領取7萬1,908元保險金，應
    予扣除。又被上訴人因個人疏未注意道路情況造成傷害，被
    上訴人應負與有過失之責等語，資為抗辯。並對原判決提起
    上訴，聲明：1.原判決不利於上訴人部分廢棄。2.上廢棄部
    分，被上訴人在第一審之訴駁回。
四、兩造不爭執事項：
  (一)被上訴人於98年2月8日前往國父紀念館觀賞2009臺北燈節，
    於仁愛路側人行道觀賞路樹燈海時，因腳底踩空致跌落機車
    彎，造成雙手遠端橈骨骨折、頭部撞傷等傷害。
  (二)被上訴人於98年2月8日至行政院國軍退除役官兵輔導委員會
    臺北榮民總醫院急診就醫，於同年2月13日進行兩側橈骨固
    定術。
  (三)被上訴人向上訴人為國家賠償之請求，經上訴人於98年10月
    7日以北市民宗字第09832749800號函拒絕賠償。
  (四)被上訴人已向富邦保險公司領取7萬1908元保險金。
五、兩造爭執事項：(一)系爭地點公有公共設施之設置或管理是否
    有欠缺？(二)被上訴人所受之傷害與該公有公共設施之設置或
    管理欠缺有無相當因果關係？(三)原判決認定之精神慰撫金是
    否過高？(四)被上訴人就該傷害事故之發生是否與有過失？(五)
    是否應扣除被上訴人已獲理賠之保險金7萬1,908元？就此，
    本院判斷如下：
  (一)系爭地點公有公共設施之管理有欠缺：
  1.本件被上訴人依國家賠償法第3條第1項規定提出國家賠償請
    求，依同法第9條第2項規定，應以該公共設施之設置或管理
    機關為賠償義務機關。經查，上訴人係2009年臺北燈節活動
    之主辦單位，此為兩造所不爭執，且上訴人自陳其在該活動
    98年2月6日至15日舉辦期間，對舉行燈節活動所在路段進行
    管制，採取機車彎淨空不提供民眾停放機車，以免燈節活動
    展區周邊停放過多機車，影響人潮動線及賞燈民眾安全等語
    。是上訴人於2009年臺北燈節活動主辦期間，因活動需求而
    對原先已建造完成、設置於系爭地點之機車彎，排除原始設
    置之使用功能，將之劃入燈海佈置範圍，顯見已實際取得使
    用及管理之權限，而處於事實上管理之狀態，自屬該機車彎
    之管理機關。且機車彎位處人行道與道路交界處，原供停放
    機車使用，於劃入臺北燈節活動範圍後，則屬於上訴人於人
    行道上佈置燈海舉辦臺北燈節活動之場所，而仍具有公有公
    共設施之性質，是上訴人就本件國家賠償事件，自屬賠償義
    務機關。
  2.按國家為受人民託付而成立之公法人，對於其組成分子即人
    民應有保護照顧之義務，對於公有公共設施之設置及管理，
    應確保其具備通常應有之狀態及功能，如公有公共設施於正
    常使用情況有發生通常可預期危險之可能性，即應採取必要
    之防免措施，如未予設置，縱無過失，亦無從懈免國家應負
    之賠償責任。查系爭地點所設置之機車彎經實地測量後，其
    所位處之地面與人行道鋪面有約10公分至11.5公分之高低差
    ，此有上訴人提出之測量結果照片在卷可參（見原審卷第37
    頁）；且參酌系爭地點所設置之機車彎寬度，並非與人行道
    上之植栽及樹木之範圍平行，而有部分位處行人於人行道上
    可行走之範圍，此有自系爭地點拍攝之照片可稽（見原審卷
    第38頁下方照片），則於臺北燈節活動舉辦期間，行人行走
    於系爭地點觀賞各式花燈時，即有可能進入機車彎之範圍，
    且活動舉辦現場確實湧入眾多人潮，此亦有上訴人提出照片
    為證（見原審卷第39頁）。是系爭地點所設置之機車彎，既
    經上訴人進行一定管制規劃而包括在民眾參與燈節活動之使
    用範圍內，依通常使用情形，顯可預見行人將因人潮眾多散
    溢步行在人行道各處，而有進入機車彎之可能，則機車彎與
    人行道鋪面之高低差，對於行人而言，即存有一定之風險，
    如未加以管制，行人將因存有高低差而跌入機車彎內。故上
    訴人身為舉辦2009年臺北燈節活動之主辦機關，於規劃活動
    動線時，本應考量參與民眾之人數，以確保活動區域範圍使
    用之安全，對系爭地點機車彎為管理時，更應使該項公共設
    施適於活動期間通常使用之安全狀態，對實際上存在明顯高
    低差危險之問題，採取具體防止發生跌落受傷之行為，如放
    置警示燈、警示牌、三角錐等防護安全設施，提醒民眾注意
    。惟上訴人自承並未於機車彎周圍設立交通錐或其他防護安
    全設施（見原審卷第62頁），即未對公共設施使用上存在高
    低差之危險，採取具體防免行為，堪認上訴人對其公共設施
    之管理應有所欠缺。
  3.至於上訴人抗辯該機車彎設置有年，並無改變設施之動作，
    且無管理上欠缺云云。惟查，上訴人於臺北燈節活動舉辦期
    間，將該機車彎管制淨空納入燈節活動使用區域，此與非活
    動期間供停放機車之功能有異，是上訴人既已改變機車彎原
    始設計用途，即應有不同考量，並應依情形採取各項具體措
    施防止發生使用上之危險。然上訴人將機車彎劃入活動範圍
    後，並未採取防止危險發生之具體措施，其管理自有所欠缺
    ，上開辯解，並非可採。又上訴人另抗辯除原有照明設備外
    ，尚於行道樹上懸掛燈海碎燈加強夜間能見度，且機車彎周
    圍亦設有標線，民眾應可清晰辨明系爭地點機車彎高低差位
    置云云。然上訴人所稱懸掛於行道樹上之燈海碎燈，係為燈
    節裝飾之用，且掛放位置約在行人肩部以上，離地將近120
    公分，此有現場照片可資佐證（見原審卷第39頁），是此燈
    具僅為裝飾之用，無從取代警示燈等離地面較近之具體防護
    或阻隔危險等安全設施。而系爭地點之機車彎與人行道鋪面
    交界處，雖繪有白色標線，此有現場照片可參（見原審卷第
    38頁），然行人於系爭地點觀賞燈會佈置之各式燈飾，通常
    情形係仰頭觀賞或望向前方大片燈海，自難要求行人於觀賞
    燈會時，需隨時注意地面所繪製之標線；況在燈會人潮眾多
    之際，行人尚須隨時注意前方行進情形以避免擦撞，實際上
    亦無可能低頭觀察地面所繪標線，上訴人身為燈會主辦機關
    ，未思盡力設置各項安全阻隔措施，避免行人於觀賞燈會燈
    飾佈置時，因人潮擁擠而跌落機車彎內，且於設置上亦無難
    以達成之處，卻辯以行人應隨時低頭注意標線，顯非可取，
    更無解於上訴人對系爭地點公共措施管理應採取具體維護安
    全措施之責任，故上訴人據此辯稱無管理之欠缺云云，並無
    理由。
  (二)被上訴人所受之傷害與該公有公共設施之設置或管理欠缺有
    相當因果關係：
  1.復按人民依國家賠償法第3條第1項規定請求國家賠償時，尚
    須人民之生命、身體或財產所受之損害，與公有公共設施之
    設置或管理有欠缺，具有相當因果關係，始足當之。亦即在
    公有公共設施因設置或管理有欠缺之情況下，依客觀之觀察
    ，通常會發生損害者，即為有因果關係，如必不生該等損害
    或通常亦不生該等損害者，則不具有因果關係（最高法院95
    年度臺上字第923 號判決要旨參照）。
  2.本件公共設施因上訴人管理有所欠缺，對機車彎與地面所存
    在明顯高低差之危險，未採取具體防止損害發生之行為，例
    如設置警示燈、告示牌、三角錐或架設分隔桿、線等安全防
    護措施，以阻隔行人步行區與機車彎，依客觀之觀察，此一
    管理上之欠缺通常致行人於行走之際無法察覺人行道鋪面與
    機車彎之高低差，以致踩空跌入機車彎內受有傷害，則被上
    訴人因此所受之骨折、頭部撞傷等身體損害，與上訴人管理
    上之欠缺，即具有相當因果關係。上訴人固辯稱系爭地點人
    行道相當寬廣，行人可正常使用，且當時未有人潮擁塞致推
    擠跌落之危險，故未採取防護安全之行為，與被上訴人所受
    之損害間不具有相當因果關係云云。惟查，依上訴人所提系
    爭活動現場之照片所示，系爭地點確屬人潮擁擠，被上訴人
    依通常使用方法行走於人行道上，本有因高低差而跌落機車
    彎之危險，況本件公共設施已有前揭危險之存在，上訴人本
    應採取防止發生損害之行為，以善盡其活動主辦單位之管理
    責任，殊無將此風險轉嫁人民之理，而認損害及管理欠缺間
    無相當因果關係，故上訴人上開所辯，自屬無據。
  (三)原判決認定之精神慰撫金應屬適當：
  1.上訴人為該公共設施於燈節活動期間具事實上管理權限，因
    對系爭機車彎實際上存在之高低差危險，未採取具體防止損
    害發生之行為，造成被上訴人跌落系爭地點受有前揭身體損
    害，兩者間具相當因果關係，則被上訴人依國家賠償法第3
    條第1項規定，請求上訴人負賠償責任，應屬有據。又按不
    法侵害他人之身體或健康者，對於被害人因此喪失或減少勞
    動能力或增加生活上之需要時，應負損害賠償責任。不法侵
    害他人之身體、健康、名譽、自由、信用、隱私、貞操，或
    不法侵害其他人格法益而情節重大者，被害人雖非財產上之
    損害，亦得請求賠償相當之金額。民法第193條第1項、第19
    5條第1項前段分別定有明文。且民法第195條所謂相當之金
    額，應斟酌加害人與被害人雙方之身分、資力與加害程度及
    其他各種情形核定之；慰撫金是否相當，應以加害行為之加
    害程度及被害人所受痛苦，斟酌加害人及被害人之身分、經
    濟地位等各種情形定之（最高法院47年度台上字第1221號、
    51年度台上字第223號判例意旨參照）。依國家賠償法第5條
    規定，上該規定於國家損害賠償責任，亦有適用。
  2.本件兩造就原審判決上訴人應給付被上訴人醫療費3,168元
    、看護費用17萬6,000元均不爭執（見本院卷第67頁背面、
    第91頁），而上訴人亦僅就被上訴人請求之精神慰撫金部分
    有爭執，認原審判決准賠30萬元精神慰撫金，實屬過高云云
    。然查，被上訴人因於系爭地點跌落受有前揭傷害以來，雙
    手接受手術固定鋼架，造成行動不便，復健後難迅速恢復原
    有靈活度，頭部亦因撞擊而有嚴重之傷口（見原審卷末證物
    袋所附被上訴人受傷後照片），身心受有相當痛苦；且被上
    訴人係臺灣省立臺中師範學校畢業，已自教職退休，名下無
    汽車、不動產，僅有南亞塑膠工業股份有限公司等股票投資
    約50餘萬元，此有被上訴人97、98年度財產所得調件明細表
    在卷可參（見原審卷第66-74頁），並審酌上訴人為國家機
    關，本應對人民負照顧保護義務等一切情狀，認被上訴人請
    求非財產上損害賠償以30萬元為適當，逾此部分之請求為無
    理由。
  3.承上，被上訴人得請求之損害金額共計47萬9,168元（計算
    式：3,168＋176,000＋300,000＝479,168）。
  (四)被上訴人就該傷害事故之發生並無與有過失：
    經查，本件公共設施係因上訴人管理有所欠缺，對機車彎與
    地面所存在明顯高低差之危險，未採取具體防止損害發生之
    行為，而此一管理上之欠缺，既致通常多於夜間前往系爭地
    點觀賞花燈之行人於行走之際，無法察覺人行道鋪面與機車
    彎之高低差，而防免踩空跌入機車彎內受傷，則被上訴人因
    此所受之骨折、頭部撞傷等身體損害，均係因上訴人對系爭
    地點之公共設施管理上之欠缺所致，是被上訴人依上訴人所
    規劃欣賞花燈路線行走之行為，既對於損害之發生或擴大並
    無過失，自無上訴人主張之過失相抵原則之適用。
  (五)應扣除被上訴人已獲理賠之保險金7萬1,908元：
    至被上訴人已自富邦保險公司獲得之理賠保險金7萬1,908元
    ，既屬上訴人所投保之公共意外責任保險所承保範圍（見本
    院卷第73頁），且已由保險人富邦保險公司所理賠，上訴人
    自得主張扣減，是被上訴人得對上訴人請求之金額為40萬7,
    260元（計算式：479,168－71,908＝407,260）。
六、綜上所述，被上訴人依國家賠償法第3條第1項規定，請求上
    訴人應給付被上訴人40萬7,260元，核屬正當，應予准許。
    原審失察，未扣除被上訴人已領取之保險給付，就超過上開
    應准許部分，而為上訴人敗訴之判決，自有未洽，上訴意旨
    就超過40萬7,260元部分求予廢棄改判，為有理由，應予准
    許，爰由本院予以廢棄改判。就上開應准許部分，上訴人請
    求廢棄改判，並非正當，原審此部分判決上訴人敗訴，並無
    不合，上訴人就此部分上訴求予廢棄改判，為無理由，應駁
    回其上訴。
七、本件事證已臻明確，兩造其餘攻擊防禦方法及所提之證據，
    經審酌後認與判決結果不生影響，爰不逐一論列，附此敘明
    。
八、據上論結，本件上訴為一部有理由，一部無理由，依民事訴
    訟法第450條、第449條第1項、第79條，判決如主文。
中    華    民    國    100    年     8    月   30    日
                     民事第七庭
                         審判長法  官 鄭三源
                               法  官 梁玉芬
                               法  官 林玉珮
正本係照原本作成。
不得上訴。
中    華    民    國     100   年     8    月   30    日
                              書記官  廖月女